ACORDAO-COMPLETO-2362416

ACÓRDÃO 5309/2019 ATA 25/2019 - SEGUNDA CÂMARA

VISTOS, relatados e discutidos estes autos de pensões civis deferidas em favor de Adelma Bezerra Rebouças, Flora Maria Resende Libanio e Norma Potter Serrano pelo Tribunal Regional do Trabalho da 13ª Região;
ACORDAM os Ministros do Tribunal de Contas da União, reunidos em Sessão da 2ª Câmara, nos termos do art. 71, III e IX, da Constituição de 1988, dos arts. 1º, V, 39, II, e 45 da Lei nº  8.443, de 1992, e dos arts. 260, § 1º, e 262, § 2º, do RITCU, diante das razões expostas pelo Relator, em:
9.1. considerar prejudicada, por perda de objeto, a apreciação da pensão civil deferida em favor de Flora Maria Resende Libanio (à Peça 19 sob o nº de controle 20785704-05-2002-000007-8) , nos termos do art. 260, § 5º, do RITCU, diante do superveniente falecimento da aludida beneficiária;
9.2. considerar ilegais os atos de pensão civil em favor de Adelma Bezerra Rebouças (à Peça 20 sob o nº de controle 20785704-05-2002-000010-8) e Norma Potter Serrano (à Peça 21 sob o nº de controle 20785704-05-2002-000009-4) , negando-lhes os respectivos registros;
9.3. dispensar o ressarcimento das quantias percebidas indevidamente, mas de boa-fé, em sintonia com a Súmula nº 106 do TCU;
9.4. determinar que, no prazo de 15 (quinze) dias contados da notificação, a administração do Tribunal Regional Federal da 13ª Região adote as seguintes medidas:
9.4.1. faça cessar os pagamentos decorrentes dos atos ora considerados ilegais pelo item 9.2 deste Acórdão, sob pena de responsabilidade solidária da autoridade administrativa omissa, nos termos do art. 71, IX, da Constituição de 1988 e do art. 262, caput, do Regimento Interno do TCU;
9.4.2. dê ciência do inteiro teor desta deliberação às interessadas indicadas pelo item 9.2 deste Acórdão, alertando-as de que o efeito suspensivo proveniente da eventual interposição de recurso junto ao TCU não as eximirá da devolução dos valores percebidos indevidamente após a notificação, diante do não provimento desse recurso, devendo encaminhar os comprovantes da correspondente notificação ao TCU no prazo de 30 (trinta) dias;
9.4.3. emita e disponibilize no sistema e-Pessoal, nos termos do art. 262, § 2º, do RITCU, os novos atos de concessão das aludidas pensões civis, sem as ilegalidades indicadas nesta deliberação, para a apreciação pelo TCU, na forma do art. 260, caput, do RITCU, devendo observar, ainda, que a manutenção do auxílio-moradia estaria adequada apenas em prol de Norma Potter Serrano, mas não em favor de Adelma Bezerra Rebouças; 
9.5. determinar que a unidade técnica adote as seguintes medidas:
9.5.1. envie a cópia do presente Acórdão, acompanhado do Relatório e da Proposta de Deliberação, à administração do Tribunal Regional Federal da 13ª Região, para ciência e providências cabíveis; e
9.5.2. arquive o presente processo, sem prejuízo de promover o monitoramento da determinação proferida pelo item 9.4 deste Acórdão, representando ao TCU, se necessário.

Pensões Civis deferidas em favor de Adelma Bezerra Rebouças, Flora Maria Resende Libanio e Norma Potter Serrano pelo Tribunal Regional do Trabalho da 13ª Região.

Segunda Câmara

3. Interessadas: Adelma Bezerra Rebouças (CPF XXX.152.904-XX); Flora Maria Resende Libanio (CPF XXX.325.057-XX); Norma Potter Serrano (CPF XXX.901.304-XX).

13.1. Ministros presentes: Ana Arraes (Presidente), Augusto Nardes, Aroldo Cedraz e Raimundo Carreiro.
13.2. Ministros-Substitutos presentes: Marcos Bemquerer Costa e André Luís de Carvalho (Relator).

ANDRÉ DE CARVALHO

Trata-se de pensões civis deferidas em favor de Adelma Bezerra Rebouças, Flora Maria Resende Libanio e Norma Potter Serrano pelo Tribunal Regional do Trabalho da 13ª Região.
2.	Após a análise final do feito, o auditor federal da Sefip lançou o seu parecer conclusivo à Peça 23, com a anuência, por delegação de competência, do diretor da unidade técnica (Peça 24) , nos seguintes termos:
“INTRODUÇÃO
1.	Trata-se de atos de concessão das pensões civis instituídas por Gil Brandão Libânio (CPF: XXX.041.767-XX) , José Maria da Luz Rebouças (CPF: XXX.468.824-XX) e João Baptista Serrano (CPF: XXX.337.544-XX) , ex-servidores do Tribunal Regional do Trabalho da 13ª Região/PB.
2.	Os atos foram submetidos, para fim de registro, à apreciação do Tribunal de Contas da União (TCU) , de acordo com o art. 71, inciso III, da Constituição Federal. O cadastramento e a disponibilização ao TCU ocorreram por intermédio do Sistema de Apreciação e Registro de Atos de Admissão e Concessões, na forma dos arts. 2º, caput e incisos I a VI, e 4º, caput, da Instrução Normativa - TCU 78/2018.
HISTÓRICO
3.	Esta Unidade Técnica, em 10/12/2010 (peça 1, p. 20 e 21) , elaborou instrução processual formulando proposta no sentido de considerar legal o ato de concessão da pensão civil instituída pelo ex-servidor Gil Brandão Libânio, e considerar ilegais os atos de concessão das pensões civis instituídas pelos ex-servidores José Maria da Luz Rebouças e João Baptista Serrano, em razão do pagamento da vantagem ‘Auxílio Moradia’ (ATO TST 109/00) .
4.	Encaminhados os autos ao Ministério Público (MP/TCU) , o douto parquet anuiu com a proposta desta Unidade Técnica (peça 1, p. 25) .
5.	Em despacho exarado em 6/7/2011, o Ministro Relator determinou que fosse feita a oitiva das interessadas (peça 1, p. 26) .
6.	Em cumprimento à sobredita determinação, foi oportunizada a oitiva das interessadas (peças 4 e 5) . Em resposta, vieram aos autos as alegações de defesa acostadas às peças 8 e 10.
7.	Em 3/9/2018 foram encaminhados novos ofícios de oitiva das interessadas, para que se manifestassem quanto ao pagamento de rubrica relativa à ‘URV’ (peças 13 e 14) . Embora tenham sido regularmente notificadas (peças 15 e 16) , as interessadas não apresentaram resposta à oitiva.
EXAME TÉCNICO
PENSÃO CIVIL INSTITUÍDA PELO EX-SERVIDOR GIL BRANDÃO LIBÂNIO (CPF: XXX.041.767-XX) 
8.	Em consulta à base da dados do Sisobi e da Receita Federal (peça 17) , verifica-se que não há mais efeitos financeiros decorrentes do ato de concessão da pensão civil instituída pelo ex-servidor Gil Brandão Libânio, haja vista a exclusão da beneficiária Flora Maria Resende Libânio, (CPF: XXX.325.057-XX) , por motivo de seu falecimento, ocorrido em 15/7/2014.
9.	Desse modo, consoante o disposto no art. 260, § 5º, do Regimento Interno do TCU, propõe-se considerar prejudicado, por perda de objeto, o exame do mérito do aludido ato de concessão.
PENSÕES CIVIS INSTITUÍDAS PELOS EX-SERVIDORES JOSÉ MARIA DA LUZ REBOUÇAS (CPF: XXX.468.824-XX) E JOÃO BAPTISTA SERRANO (CPF: XXX.337.544-XX) 
10.	A pensão civil instituída pelo ex-servidor José Maria da Luz Rebouças, falecido em 12/8/2002, tem como única beneficiária Adelma Bezerra Rebouças (CPF: XXX.152.904-XX) , viúva do ex-servidor.
11.	A pensão civil instituída pelo ex-servidor João Baptista Serrano, falecido em 6/8/2002, tem como única beneficiária Norma Potter Serrano (CPF: XXX.901.304-XX) , viúva do ex-servidor.
12.	Em consulta aos contracheques atualizados das beneficiárias (peças 11 e 12) , verifica-se que remanesce o pagamento das vantagens alusivas ao ‘Auxílio Moradia’ e à ‘URV’.
13.	No que se refere ao pagamento da vantagem ‘Auxílio Moradia’, cabe reportar o contido na instrução inicialmente formulada por esta Unidade Técnica (peça 1, p. 20 e 21) ;
‘Esta Unidade Técnica, ao proceder à análise dos fundamentos legais, bem como das informações prestadas pelo órgão de Controle Interno detectou nas concessões em exame, a inclusão nos proventos da parcela denominada de ‘ATO TST 109/2000’, razão pela qual foi diligenciado ao órgão de origem no sentido de que fosse enviado a este Secretaria cópias dos contracheques atuais dos interessados.
Devidamente diligenciado (v. fl. 11) , o Tribunal Regional do Trabalho da Décima Terceira Região no Estado da Paraíba encaminhou a esta Secretaria os elementos de fls. 12/17, dos quais constam os contracheques das interessadas/beneficiárias.
Esclarecemos que após análise dos contracheques, constatamos que as beneficiárias, Adelma Bezerra Rebouças (fls. 16) e de Norma Potter Serrano (fls. 17) , continuam a perceber a parcela denominada de ‘ATO TST 109/2000’.
Cabe ressaltar, ainda, que a parcela paga sob o título ATO.TST.GP Nº 109/2000, constante nos presentes atos, refere-se ao ‘Auxílio Moradia’, instituído pela Resolução STF nº  195/2000.
A respeito da referida parcela, os atos de fls. 5/10, estão em desacordo com o Acórdão 2381/2007-TCU-Primeira Câmara, que, salientando o caráter indenizatório da vantagem, vetou sua inclusão nos proventos dos inativos.
Assim sendo, as concessões de fls. 05/10, não merecem prosperar, por falta de embasamento legal e por não guardarem consonância com a jurisprudência desta Corte de Contas.’
14.	Considerando a proposta de ilegalidade acima transcrita, foi oportunizada a oitiva das beneficiárias (peças 4 e 5) , as quais apresentaram suas alegações de defesa (peças 8 e 10) .
15.	Em resposta à oitiva, as interessadas pugnaram pela manutenção do pagamento da parcela contestada, alegando que a inclusão da aludida rubrica teria amparo em decisão proferida pelo Supremo Tribunal Federal no RMS 25.841-DF (peças 8 e 10) .
16.	Com efeito, assiste razão às interessadas, haja vista que, ao prover parcialmente o Recurso Ordinário em Mandado de Segurança (RMS) 25841, da Associação Nacional dos Juízes Classistas da Justiça do Trabalho, a maioria do Plenário do Supremo Tribunal Federal (STF) entendeu que os juízes classistas aposentados que estiveram na ativa no período entre 1992 e 1998 fazem jus ao auxílio-moradia concedido aos juízes trabalhistas togados (de carreira) anteriormente à Lei 9.655/98 (peça 18) . A ementa do referido julgado deixou assentado que:
‘JUÍZES CLASSISTAS ATIVOS – PARCELA AUTÔNOMA DE EQUIVALÊNCIA – PERÍODO DE 1992 A 1998. A parcela autônoma de equivalência beneficiou os juízes classistas no período de 1992 a 1998, alcançados proventos e pensões, observando-se o princípio da irredutibilidade. Considerações.’
17.	No âmbito desta Corte de Contas, seguindo esse mesmo entendimento foi proferido o Acórdão 1090/2014-TCU-Plenário, de relatoria do Ministro Benjamin Zymler.
18.	No que se refere à percepção de rubrica alusiva ao pagamento da ‘URV’, a inclusão de tal parcela no cálculo do benefício pensional contraria o entendimento do TCU delineado no Acórdão 2161/2005-TCU-Plenário, de relatoria do Ministro Walton Alencar Rodrigues, por se tratar de erro na execução da sentença que determinou o pagamento relativo a rubricas judiciais (hora extra, URV (11,98%) , planos econômicos, enquadramento da Lei 10.355/2001 etc.) , as quais devem ser absorvidas pelas novas estruturas remuneratórias implantadas (ou mesmo por reajuste geral) após o provimento jurisdicional (Acórdãos 2.161/2005, de relatoria do Ministro Walton Alencar Rodrigues, 269/2012, de relatoria do Ministro José Jorge, e 3.624/2013, de relatoria do Ministro Benjamin Zymler, todos do Plenário) . Segundo essa jurisprudência, é indevida a continuidade ad aeternum dessas vantagens.
19.	Embora tenha sido assegurado às interessadas o exercício do contraditório em relação à impugnação do pagamento da mencionada vantagem (peças 15 e 16) , não foram carreadas aos autos as alegações de defesa das beneficiárias.
20.	Desse modo, considerando a manutenção indevida do pagamento da vantagem ‘URV’ (peças 11 e 12) , propõe-se considerar ilegais os atos de concessão das pensões civis ora examinadas.
CONCLUSÃO 
21.	Por tudo que foi apresentado, propõe-se: considerar prejudicado, por perda de objeto, o exame do mérito do ato de concessão da pensão civil instituída pelo ex-servidor Gil Brandão Libânio (CPF: XXX.041.767-XX) ; e considerar ilegais, negando-lhes registro, os atos de concessão das pensões civis instituídas pelos ex-servidores José Maria da Luz Rebouças (CPF: XXX.468.824-XX) e João Baptista Serrano (CPF: XXX.337.544-XX) .
PROPOSTA DE ENCAMINHAMENTO 
22.	Ante o exposto, e de conformidade com o preceituado nos artigos 71, III, da Constituição Federal de 1988; 1º, V, e 39, II, da Lei 8.443/1992; 1º, VIII, 259, II, 260, §§ 1º e 5º, e 262, § 2º, do Regimento Interno/TCU, propõe-se:
22.1	considerar ilegais, negando-lhes registro, os atos de concessão das pensões civis instituídas pelos ex-servidores José Maria da Luz Rebouças (CPF: XXX.468.824-XX) e João Baptista Serrano (CPF: XXX.337.544-XX) ;
22.1.1	dispensar o ressarcimento das quantias indevidamente recebidas, presumida a boa-fé, consoante o disposto no Enunciado 106 da Súmula de Jurisprudência do TCU;
22.1.2	determinar ao Tribunal Regional do Trabalho da 13ª Região/PB que, nos termos dos art. 262, caput, do Regimento Interno do TCU e 19, caput, da Instrução Normativa - TCU 78/2018:
a) abstenha-se de realizar pagamentos decorrentes do ato de concessão considerado ilegal, no prazo de 15 (quinze) dias, contado a partir da ciência dessa deliberação, sujeitando-se a autoridade administrativa omissa à responsabilidade solidária;
b) comunique às beneficiárias acerca do teor deste Acórdão, alertando-as de que o efeito suspensivo proveniente da interposição de eventuais recursos junto ao TCU não as eximirá da devolução dos valores percebidos indevidamente após sua notificação, caso os recursos não sejam providos;
c) emita e disponibilize no sistema e-Pessoal, no prazo de 30 (trinta) dias, novos atos de concessão, escoimados da irregularidade apontada, nos termos do art. 262, § 2º, do Regimento Interno do TCU; e
d) encaminhe ao Tribunal o comprovante de que as interessadas tomaram ciência do inteiro teor desta deliberação.
22.2	considerar prejudicado, por perda de objeto, o exame do mérito do ato de concessão da pensão civil instituída pelo ex-servidor Gil Brandão Libânio (CPF: XXX.041.767-XX) .”
3.	Enfim, por intermédio da Exma. Sra. Procuradora-Geral Cristina Machado da Costa e Silva, o MPTCU anuiu, em cota singela (Peça 25) , à referida proposta da unidade técnica. 
	É o Relatório.

8.1. Ney Silveira Dias (OAB-RN 463), representando a Sra. Adelma Bezerra Rebouças; 
8.2. Gláucio Pereira Chaves (OAB-PB 4.226), entre outros, representando a Sra. Norma Potter Serrano.

Procuradora-Geral Cristina Machado da Costa e Silva.

PENSÕES CIVIS. FALECIMENTO DA BENEFICIÁRIA DO ATO ANTES DA SUA APRECIAÇÃO PELO TCU. PREJUÍZO À REFERIDA APRECIAÇÃO POR PERDA DE OBJETO. ARQUIVAMENTO. PERCEPÇÃO INDEVIDA DE URV (11,98%) E DE AUXÍLIO-MORADIA. ILEGALIDADE DOS DEMAIS ATOS. NEGATIVA DE REGISTRO. DETERMINAÇÕES.

PENSÃO CIVIL (PCIV)

Secretaria de Fiscalização de Pessoal (Sefip).

Trata-se de pensões civis deferidas pelo Tribunal Regional do Trabalho da 13ª Região sob as seguintes condições:
	Peça
	Instituidor
	Número de Controle
	Tipo 
de Ato
	Data do Óbito
	Vigência
	Enviado 
ao TCU
	Beneficiárias

	19
	Gil Brandão Libânio
	20785704-05-2002-000007-8
	Inicial
	08/05/2002
	08/05/2002
	16/10/2002
	Flora Maria Resende Libanio (viúva) 

	20
	José Maria da Luz Rebouças
	20785704-05-2002-000010-8
	Inicial
	12/08/2002
	12/08/2002
	10/12/2002
	Adelma Bezerra Rebouças (viúva) 

	21
	João Baptista Serrano
	20785704-05-2002-000009-4
	Inicial
	06/08/2002
	06/08/2002
	12/12/2002
	Norma Potter Serrano (viúva) 

2.	Como visto, após a análise inicial do feito, a Sefip teria assinalado o falecimento da beneficiária indicada à Peça 19 (Flora Maria Resende Libanio: viúva) e identificado o irregular pagamento de URV, sob o patamar de 11,98%, e de auxílio-moradia às interessadas apontadas às Peças 20 e 21.
3.	Todavia, como os aludidos atos teriam dado entrada no TCU há mais de 5 anos, a unidade técnica promoveu a prévia oitiva das beneficiárias, em plena consonância com a jurisprudência do STF (v.g.: MS-25.116 e MS-25.403) e com a jurisprudência do TCU (v.g.: Acórdão 587/2011-TCU-Plenário) .
4.	A despeito de terem sido regularmente notificadas, as interessadas deixaram de se manifestar sobre o pagamento da URV, tendo aduzido, contudo, que o pagamento do auxílio-moradia estaria amparado pela decisão do STF no âmbito do RMS 25.841-DF.
5.	De todo modo, após a análise final do feito, a Sefip propôs considerar prejudicada a apreciação do ato acostado à Peça 19, por perda de objeto ante o falecimento da aludida beneficiária, sem prejuízo de se pronunciar favoravelmente pela manutenção do referido auxílio-moradia, mas considerar ilegais os aludidos atos acostados às Peças 20 e 21, com a respectiva negativa do registro, pois a percepção da URV sob o patamar de 11,98%, sem a necessária absorção futura pelas subsequentes alterações legais sobre a estrutura remuneratória, estaria em dissonância com a jurisprudência do TCU; tendo o MPTCU anuído a essa proposta.
6.	Incorporo os pareceres da Sefip e do MPTCU a estas razões de decidir.
7.	Bem se vê que, diante do anunciado falecimento da beneficiária indicada à Peça 19, os efeitos financeiros da correspondente concessão teriam restado exauridos antes da apreciação dos respectivos atos, e, assim, o TCU pode considerar prejudicada a apreciação do aludido ato de pensão civil, por perda de objeto, nos termos do art. 260, § 5º, do RITCU.
8.	De outra sorte, mostra-se ilegal a percepção da referida URV, em sintonia com a jurisprudência do TCU (v.g.: Acórdão 2553/2009-TCU-Plenário, Acórdão 14194/2018-TCU-Primeira Câmara, e Acórdãos 955/2015, 8.786/2016 e 8.655, da 2ª Câmara) , ante a manutenção do pagamento da aludida parcela para além do marco temporal estabelecido pelo Supremo Tribunal Federal na ADI 1.797, quando assinalou o seguinte entendimento:
	“ (...) Considerando, entretanto, que a decisão impugnada não esclareceu os limites temporais de aplicação da diferença sob enfoque, impõe-se dar-lhe interpretação conforme à Carta, para o fim de deixar explicitado ser ela devida, aos servidores, de abril de 1994 a dezembro de 1996; e, aos magistrados, de abril de 1994 a janeiro de 1995; posto que, em janeiro de 1997, entrou em vigor a Lei 9.421/96, que, ao instituir as carreiras dos servidores do Poder Judiciário, fixou novos padrões de vencimentos em real; e, em fevereiro de 1995, os Decretos Legislativos 6 e 7 (DOU de 23/1/95) , que estipularam novas cifras para a remuneração dos Ministros de Estado e membros do Congresso Nacional, aplicáveis aos Ministros do STF por força da Lei 8.448, de 21/07/92, com reflexos sobre toda a magistratura federal.”
9.	Por sua vez, a manutenção do pagamento como auxílio-moradia estaria adequada apenas em prol de Norma Potter Serrano, mas não em favor de Adelma Bezerra Rebouças.
10.	Bem se sabe que, ao julgar o referido RMS 25.841-DF, o STF deu parcial provimento ao pleito formulado pela Associação Nacional dos Juízes Classistas da Justiça do Trabalho no sentido de que, estando na ativa no período de 1992 a 1998, os juízes-classistas aposentados fariam jus, como parcela autônoma de equivalência, ao auxílio-moradia concedido pela Lei nº 9.655, de 1998, em favor dos juízes trabalhistas togados, tendo a decisão do STF sido ementada nos seguintes termos:
“JUÍZES CLASSISTAS ATIVOS – PARCELA AUTÔNOMA DE EQUIVALÊNCIA – PERÍODO DE 1992 A 1998. A parcela autônoma de equivalência beneficiou os juízes classistas no período de 1992 a 1998, alcançados proventos e pensões, observando-se o princípio da irredutibilidade. Considerações.”
11.	Por conseguinte, a percepção do referido auxílio-moradia, como parcela autônoma de equivalência, só poderia ocorrer no ato de pensão civil do juiz-classista atuante no período de 1992 a 1998.
12.	Ocorre, no entanto, que a aposentadoria de José Maria da Luz Rebouças (Peça 20)  teria sido apreciada pelo TCU em 06/06/1991, evidenciando que o aludido instituidor da pensão não teria atuado como classista durante o período fixado no referido RMS 25.841-DF, e, por isso, a aludida decisão do STF não se aplicaria em favor de Adelma Bezerra Rebouças, mostrando-se ilegal a incorporação do subjacente benefício ao correspondente ato de pensão civil.
13.	Já a percepção da aludida parcela por Norma Potter Serrano estaria adequada, pois a anterior aposentadoria de João Baptista Serrano teria ocorrido em 19/08/1992, evidenciando que o instituidor teria atuado como juiz-classista durante o período informado no RMS 25.841-DF.
15.	Entendo, portanto, que o TCU deve considerar prejudicada a apreciação do ato de pensão civil acostado à Peça 19, por perda de objeto, nos termos do art. 260, § 5º, do RITCU, sem prejuízo de considerar ilegais os atos acostados às Peças 20 e 21, negando-lhes os respectivos registros.
Ante o exposto, pugno pela prolação do Acórdão ora submetido a este Colegiado.
TCU, Sala das Sessões, em 23 de julho de 2019.
Ministro-Substituto ANDRÉ LUÍS DE CARVALHO 
Relator